臺灣高等法院民事判決　　　　　　　　　　　　　　九十二年度重上字第五八七號
　　上　訴　人　　富邦產物保險股份有限公司
　　法定代理人　　石燦明
　　訴訟代理人　　林昇格律師
　　複代理人　　　高宏文律師
　　被上訴人　　　捷泰精密工業股份有限公司
　　法定代理人　　劉忠義
　　訴訟代理人　　蕭偉浚律師
　　複代理人　　　葉張基律師
右當事人間損害賠償事件，上訴人對於中華民國九十二年九月二十二日臺灣板橋地方
法院九十二年度重訴字第四七號第一審判決提起上訴，經本院於中華民國九十三年七
月二十日言詞辯論終結，判決如左：
    主      文
上訴駁回。
第二審訴訟費用由上訴人負擔。
    事實及理由
一、上訴人主張：被上訴人位於台北縣三重市○○路○段六０九巷八號四樓之三「湯
    臣大樓」辦公室（下稱系爭辦公室），於民國（下同）九十一年四月十三日發生
    火災。而依台北縣政府消防局火災原因調查報告書中對於起火原因之研判，認本
    件起火原因不排除以電氣引燃之可能性，且在起火點現場所掘獲電線經鑑定結果
    該電線熔痕為通電中電線短路所造成，又依台北縣政府消防局火災出動觀察紀錄
    ，本件起火戶之電源處於常開狀態，因此可推斷本件電線短路之原因係因電源常
    開而長時間通電使用所導致，是被上訴人平日顯未對其受僱人是否用電過量或用
    電設置不當為適當之管領與監督，且被上訴人或其受僱人未於下班離開辦公室前
    關閉電源總開關，致因電線短路而發生火災，被上訴人及其員工對於本件火災之
    發生顯有過失，故被上訴人應依民法第一百八十四條、第一百八十八條、第一百
    九十一條規定負損害賠償責任。又被上訴人未依消防法第八條第一項第二、三款
    及電業法第四十四條規定，設置自動水霧或撒水等消防安全設備及過電流保護裝
    置，自屬違反保護他人之法律，被上訴人依民法第一百八十四條第二項規定，亦
    應推定為有過失。本件因消防灌救時污水由上層樓流入，致位於該大樓三樓之訴
    外人友順科技股份有限公司（下稱友順公司）所有之貨物（下稱系爭貨物）因水
    濕受潮而受損。上訴人為系爭貨物之保險人，已依保險契約給付保險金新台幣（
    下同）九百零八萬零四百九十七元予訴外人友順公司，並經受讓關於系爭貨物之
    一切權利，爰依保險法第五十三條規定及債權讓與、侵權行為之法律關係，請求
    被上訴人如數賠償等語。原審為上訴人敗訴之判決，上訴人不服，提起上訴，聲
    明：(一)原判決廢棄。(二)被上訴人應給付上訴人九百零八萬零四百九十七元，及自
    起訴狀繕本送達翌日起至清償日止，按週年利率百分之五計算之利息。(三)上訴人
    願供擔保請准宣告假執行。
二、被上訴人則以：其於九十年九月承租系爭辦公室前，即於同年八月三十一日委由
    訴外人百樂電氣工程有限公司（下稱百樂公司）更換系爭辦公室全部電線管線，
    並定期保養相關電器及消防設備，及定期更換消防滅火器內部化學材料，已善盡
    防止危險發生之注意義務，對於本件火災之發生並無任何過失可言。又系爭辦公
    室電源處於常開狀態，乃屬正常合理之使用方式，並非電線短路之原因。另依新
    修正之各類場所消防安全設置標準，系爭辦公室毋庸設置自動撒水設備，而被上
    訴人並非電業法所規範之電業經營業者，無依該法設置過電流保護裝置之義務。
    故被上訴人就本件火災之發生並無任何過失責任等語，資為抗辯。原審為被上訴
    人勝訴之判決，被上訴人對於上訴人之上訴則聲明：(一)上訴駁回。(二)如受不利之
    判決，願供擔保請准宣告免為假執行。
三、上訴人主張系爭辦公室於九十一年四月十三日發生火災，經消防局搶救而撲滅，
    惟因消防灌救時污水由上層樓流入，而導致系爭貨物因水濕受潮，計損失九百零
    八萬四百九十七元，上訴人為系爭貨物之保險人，已依保險契約如數理賠，並自
    訴外人友順公司受讓關於系爭貨物之一切權利等情，為被上訴人所不爭執（見原
    審卷第一六五、二０九頁），並有台北縣政府消防局火災證明書、商業動產流動
    綜合保險出險理算公證報告書、公證報告書、代位求償權同意書等件附卷為證（
    見原審卷第十至二五頁），堪信為真正。上訴人主張被上訴人就本件火災之發生
    應負過失責任，惟為被上訴人所否認。經查：
  (一)本件火災經台北縣政府消防局調查結果研判，其起火處所為系爭辦公室前側工作
    台靠左側開關箱附近，其起火原因為：「1.危險物品或化工原料引燃可能性之研
    判：起火處所附近並未發現任何可引（自）燃之危險物品、化工原料及供置放之
    容器殘留其內，故因化工原料或危險物品因素引（自）燃之可能性較低。2.遺留
    火種因素引燃可能性之研判：經現場勘查挖掘起火處所附近並未發現有微火源及
    供其置放之容器，故因遺留火種（煙蒂．．等）引燃之可能性較低。3.人為縱火
    引燃可能性之研判：經勘查挖掘起火處所附近並未發現有石油系促燃劑及其容器
    殘留其間，發生火災當時，監視器並無人員進出跡象，且門窗深鎖，故排除人為
    縱火引燃之可能性。4.電氣因素引燃可能性之研判：本案起火點為工作台靠左側
    開關箱附近處所，經現場勘查、挖掘有電源配線置於該處所外，並未發現其他足
    以起火燃燒之發火源，且排除危險物品或化工原料引（自）燃、人為蓄意縱火引
    燃及遺留火種（煙蒂．．等）後，本案起火原因不排除以電氣因素引燃之可能性
    」，此有該局火災原因調查報告書可稽（見台灣板橋地方法院九十一年度偵字第
    一０九００號卷第九頁）。又上開於現場掘獲之電源配線（為規格２．０ｍｍ電
    源實心線二截，於導線單側端點處各含有一處熔痕Ａ．Ｂ）經送內政部消防署火
    災鑑定結果認：「依據熔痕巨觀及微觀特徵，研判熔痕Ａ為通電中電線短路所造
    成之通電痕，熔痕Ｂ為受火災熱熔解後固化所造成之熱熔痕」，亦有該署火災證
    物鑑定報告在卷可稽（見上開偵查卷第三六至三九頁）。而依台北縣政府消防局
    九十二年五月二十二日北消調字第０九二００二三六八一號函覆：「．．．所謂
    電氣因素造成之火災原因很多，諸如絕緣劣化、層間短路、超負載、過熱、漏電
    ．．．等現象。本案火災於起火處所附近掘獲有短路熔痕之電源配線，經內政部
    消防署證物鑑定結果為通電中電線短路所造成之通電痕，就本案起火原因研判應
    屬配線陳舊或絕緣遭破壞之電線短路引燃之可能性較高」，亦有該函在卷為憑（
    見原審卷第一二九頁）。
  (二)查系爭辦公室係於九十一年四月十三日凌晨四時二十四分發生火災，此有上開火
    災原因調查報告表在卷可稽（見上開偵查卷第九頁），故火災發生當時非屬上班
    時間。又依上開火災原因調查報告書所載：「發生火災當時，監視器並無人員進
    出跡象，且門窗深鎖」；又依證人江金寶（即火災發生當時系爭辦公室所在大樓
    值班警衛）證稱：系爭辦公室於起火前並無人員進入或停留等語（見上開偵查卷
    第四三頁反面）；另證人吳健通（即被上訴人管理部總務）及證人許徐水仙（即
    被上訴人生產線領班）均證稱：彼等於火災前一日均有在公司，當時公司工作情
    形與平日並無不同，亦無不尋常之人出入公司，工作區之貨物及電器用品均無異
    狀發生等語（見上開偵查卷第二一三頁反面、二一四頁），是系爭辦公室應非遭
    人為破壞電線絕緣而發生火災。
  (三)被上訴人主張其於九十年九月開始承租系爭辦公室，並於同年八月三十一日即委
    由訴外人百樂公司更換系爭辦公室全部電線管線之事實，為上訴人所不爭執（見
    本院卷第十頁），並有工程承攬合約、現場施工配置圖、細料估價單、統一發票
    等件為證（見原審卷第五九至六四頁），堪信為真正。又承作系爭辦公室電路配
    線工程之訴外人百樂公司技師張輝勝係具有甲級證照之合格技師，亦據被上訴人
    提出張輝勝之甲級電匠考驗合格證明書附卷為證（見本院卷第三二頁），亦堪採
    信。又查依被上訴人與訴外人百樂公司所訂工程承攬契約第七條第三款約定，被
    上訴人應於本件工程完工驗收後十日內付清工程尾款百分之三十（見原審卷第五
    九頁），是依上開約定，被上訴人照理應係於完成上開配線工程驗收後始付款。
    且證人吳健通亦證稱：「（新電線配置完成後，是否有完成驗收？）有，依照估
    價單核對驗收，並未做成任何書面」等語（見本院卷第六二頁）。參以自訴外人
    百樂公司完成上開電路配線工程迄至本件火災發生時之七個月期間內，被上訴人
    並無因該配線工程有何瑕疵而請求訴外人百樂公司修補之情事，是尚難認訴外人
    百樂公司為系爭辦公室承作電路配線工作有何不符規定或具何瑕疵之情事。至於
    上訴人主張被上訴人應於訴外人百樂公司完成上開電路配線工程後，委由專人或
    由主管機關作檢查報告，以驗收該工程結果確實安全無虞一節，於法無據，是縱
    被上訴人未另行委由專人或由主管機關作檢查報告，上訴人亦不能據此主張被上
    訴人對於本件火災之發生應負過失責任。又查本件火災發生時距系爭辦公室電路
    配線工程完成時僅七個月，依通常使用情形，尚難認系爭辦公室之電路配線已屬
    陳舊。且依台北縣政府消防局九十三年四月十三日北消調字第０９３０００９６
    ４５號函覆：「經現場所採掘之『短路熔痕之電源配線』係位於機器工作檯電源
    開關箱附近處所，研判應屬機器之配線，並非夾板或天花板隱藏之電源配線．．
    ．現場掘獲短路熔痕之電源配線該絕緣被覆嚴重燒失，已無法就配線研判是否為
    舊品」（見本院卷第八二頁），是亦無法僅憑該掘獲短路熔痕之電源配線，即認
    本件火災發生原因係系爭辦公室之配線陳舊所致。
  (四)上訴人雖主張被上訴人於系爭辦公室電路配線工程完成後至火災發生前，應請求
    訴外人百樂公司進行定期保養檢查，始謂已善盡其管理人之注意義務等語。查被
    上訴人主張其有定期保養電氣開關箱、滅火器、照明燈等相關電器及消防設備，
    及定期更換消防滅火器內部化學材料之事實，並提出保養卡、請購單、採購單、
    統一發票、送貨簽收單及請款單等件為證（見原審卷第六五至八五、八七至九０
    頁）。又依被上訴人九十一年度自動檢查計劃所載，該公司就消防設備定期每季
    檢查一次、電氣設備定期每半年檢查一次，生產機器設備每週檢查一次，亦有該
    自動檢查計劃表附卷可稽（見本院卷第六六頁）。而證人吳健通（即被上訴人員
    工）亦於刑事案件偵查中證稱：「我公司內有使用電力之機具包含電腦等事務電
    器，公司有一個總電源箱是委託百樂電器工程有限公司保養維修」，「（公司電
    器機具之保養維修）平日有人巡視，並且每三個月有固定之檢查總電源箱等電器
    」等語（見上開偵查卷第二一三頁反面）；復於本院審理中到庭證稱：「（原審
    被證五被上訴人公司電器、消防設備保養卡）除原審卷第八十五、八十六頁之外
    ，其餘均是我所製作。保養項目如滅火器、緊急照明燈，每層樓電器總開關、緩
    降梯。有關電器總開關我們看外觀有無清潔、內部螺絲有無鬆動、絕緣體有無外
    漏及有無其他異狀，如有異狀再請專業人員處理。我九十年四月九日到任後大約
    半個月就接下保養工作，詳細日期我不記得，電器開關箱我們半年保養一次，按
    照自動檢查計畫表進行檢查」，「電路配線部分每年會請專業廠商做總檢查，工
    作台及輸送帶插座配線應包括在電路配線檢查中，但從事故發生到新配線才只有
    七個月，而且沒有其他異狀發生，所以尚未做過電路配線總檢查」，「實際上輸
    查？）是的」，「（何時做過總檢查？）九十二年底請百樂公司做過配線總檢查
    。我們請百樂公司做新配線是專案，其後每年的檢查是逐次的訂約」，「（九十
    一年底總檢查）是我們自己檢查，因為火災發生後我們請百樂公司重新檢查維修
    ，所以九十一年底就是我們自己檢查，九十二年底再請百樂公司檢查」等語（見
    本院卷第六一之一至六四頁）。則被上訴人就系爭辦公室各項電器、消防設備，
    除由內部人員定期進行檢查外，每年尚委請專業廠商就電路配線作總檢查，而本
    件火災發生時距系爭辦公室電路配線工程完工僅七個月，是被上訴人於此期間雖
    尚未委請專業廠商就電路配線作總檢查，然衡諸通常情形，堪認被上訴人對於系
    爭辦公室之相關電器及消防設備之保養維護已盡相當之注意義務。
　(五)上訴人主張被上訴人平日顯未對其受僱人是否用電過量或用電設置不當為適當之
　  管領與監督，致發生本件火災之事實，為被上訴人所否認。經查，本件火災之起
    火點為系爭辦公室前側工作台靠左側開關箱附近，已於前述。又被上訴人主張該
    處開關箱（即電源箱）連接之設備為輸送帶及輸送上之電燈，而依證人吳健通證
    稱被上訴人實際上並未使用輸送帶等語（見本院卷第六三頁），且依台北縣政府
    消防局九十三年四月十三日北消調字第０９３０００９６４５號函覆：「本案火
    災發生於凌晨，並無人員於廠內工作，機器亦無運作之情況下，顯與該電源配線
    超負載、過熱．．．等現象並不相符」，有該函在卷為憑（見本院卷第八二頁）
    ，此外，上訴人並未主張及舉證證明被上訴人確有用電過量或用電設置不當之情
    事，是其空言主張被上訴人有上開過失行為，實不足採。
  (六)上訴人又主張本件火災係因被上訴人或其受僱人未於下班離開辦公室前關閉電源
    總開關所致，故被上訴人就火災之發生應負過失責任等語。經查，系爭辦公室於
    火災發生時並未關閉電源總開關之事實，為被上訴人所不否認，惟依證人吳健通
    證稱：「（通常檢查完電線總開關是否會關掉電源？每天公司營業結束是否會關
    掉總電源？）不會。但是如果放長假的時候就會把總電源關掉」，「如果總電源
    關掉有些電器無法運作，如傳真機」，「（下班後還有哪些電器在運作？）傳真
    機、大門鐵捲門、電話總機、飲水機、電腦機房等」等語（見本院卷第六三、六
    四頁），可見，系爭辦公室於下班時間仍有部分機器需使用電力維持運作。而依
    通常情形，除長期間停止營業者外，辦公場所即使於下班時間仍需供應部分電力
    以維持辦公室正常運作，況依台北縣政府消防局九十二年五月二十二日北消調字
    第０九二００二三六八一號函覆（見原審卷第一二九頁）：「電氣火災除電氣機
    器本身有蓄（發）電之功能外，其餘均需在通電中才會造成電氣火災，針對本案
    本局二重消防分隊火災出動觀察紀錄所載之『電源處於常開狀態』與發生電氣火
    災有相當因果關係，至起火戶『電源處於常開狀態』按常理應屬正常合理之使用
    方式」，是系爭辦公室於火災發生時雖未關閉電源總開關，而處於電源常開狀態
    ，惟仍屬正常使用方式。又證人吳健通係證稱：「實際上輸送帶我們沒有在用，
    只是從舊辦公室移過來」等語（見本院卷第六三頁），並未證述該輸送帶雖未使
    用仍有通電之事實，是上訴人依據證人吳健通之上開證詞，主張被上訴人就輸送
    帶雖長期未開啟運轉，仍未切斷電源使其長期處於通電中，致增加發生電線短路
    引起火災之機率云云，洵屬無據，而不可採。又上訴人主張內政部消防署一再強
    調電器不使用時應將插頭拔掉，或將總電源關閉，故被上訴人未將總電源關閉，
    即有違注意義務等語，並提出內政部消防署文宣一份附卷為證（見原審卷第一七
    四頁）。惟查，該文宣僅記載：「電器不使用時應將插頭拔掉」，並未述及辦公
    室人員於下班後應將總電源關閉，是上訴人執此主張被上訴人有於下班時間將系
    爭辦公室總電源關閉之義務，進而主張被上訴人違反此義務，就本件火災之發生
    應負過失責任云云，自屬無據，而不足採。
  (七)按行政院七十八年六月二十九日台七八內字第一七三七三號核定之「各類場所消
    防安全設備設置標準」第五條第二款第五目就乙類場所「中度危險工作場所」定
    為：「諸存一般可燃性固體物質倉庫之高度未超過五．五公尺者，或可燃性液體
    物質之閃火點超過攝氏六十度之作業場所或輕工業場所」。第十條規定：「自動
    撒水設備應設置於左列場所：一十層以下建築物或地下層或無開口之樓層，供第
    五條第一款第一目使用之舞台（包括與舞台相連接之道具室、化妝室及貯藏室等
    ），樓地板面積在三百平方公尺以上者；供同目使用，任何一層樓地板面積在一
    千平方公尺以上者。二供第五條第一款第二目至第八目（寄宿舍除外）、飛機場
    大廈及車站使用，任何一層之樓地板面積在一千五百平方公尺以上者。三建築物
    在十一層以上之樓層，各層之樓地板面積在一百平方公尺以上者。四地下建築物
    總樓地板面積在一千平方公尺以上者」。又第十一條規定：「附表一及附表二所
    列之場所，其面積在二百平方公尺以上者，應視建築物各部分使用性質就自動水
    霧滅火設備、自動泡沬滅火設備、自動乾粉滅火設備、自動二氧化碳滅火設備或
    海龍滅火設備等選擇設置之。但室內停車空間之外牆開口面積（非屬門窗部分）
    達二分之一以上者，得免設置」（參見原審卷第一七七至一七九頁）。查台北縣
    政府消防局九十二年五月二十二日北消調字第０九二００二三六八一號雖函覆（
    見原審卷第一二九、一三０）：「經查起火戶位於地下三層、地上十層之建築物
    內（使用執照：八十一年一月十八日捌壹重使字第零捌柒號），其所在樓層位於
    四樓，用途為廠房，面積約四八０平方公尺。依行政院6.臺內字第一七三
    七三號函核定『各類場所消防安全設備設置標準』之規定，該場所係屬第五條第
    二款第五目之中度危險工作場所，其已依規定設有滅火器、火警自動警報設備、
    緊急廣播設備、室內消防栓、標示設備（出口標示燈、避難方向指示燈）、緊急
    照明燈、緩降機等消防安全設備，未達設置自動撒水設備之要求」。惟嗣又於九
    十二年八月七日以北消調字第０９２００２９９９３號函說明：「(一)依『各類場
    所消防安全設置標準』第五條第一項第二款第五目（中度危險工作場所：諸存一
    般可燃性固體物質倉庫之高度未超過五點五公尺者，或可燃性液體物質之閃火點
    超過攝氏六十度之作業場所或輕工業場所）之規定，起火戶係屬乙類場所，故其
    消防安全設置之標準須依乙類場所用途設置之，至於該場所究竟係屬中度危險工
    作場所之中何種細項，並不影響其消防安全設置之標準，若要細分，則該場所因
    同時具有諸存一般可燃性固體物質倉庫之高度未超過五公尺及輕工業場所兩種屬
    性，亦同屬乙類場所中之中度危險工作場所。(二)起火戶不屬於『各類場所消防安
    全設置標準』中第十一條附表二所列之場所，該附表所列之屋頂直昇機停場（坪
    ）、飛機修理廠．．．等場所，係指表中所列之特定場所，而本案起火戶並不屬
    於其中任何一項，故該場所不須依該標準第十一條之規定設置其消防安全設備」
    （見原審卷第二三五、二三六頁）。是依上開說明，依行政院七十八年六月二十
    九日核定之「各類場所消防安全設備設置標準」，被上訴人並無於系爭辦公室內
    標準」於八十八年九月一日修正，而依修正後之第四條第四款規定，系爭辦公室
    屬丁類之中度危險工作場所（參見原審卷第二一七、二一九頁），又依修正後第
    十七條所定應設置自動撤水設備之場所，及第十八條規定應就水霧、泡沬、乾粉
    、二氧化碳滅火設備等選擇設置之場所，均不包括丁類之中度危險工作場所在內
    （參見原審卷第二二０、二二一頁）。是系爭辦公室依修正後之「各類場所消防
    安全設備設置標準」，亦無設置自動水霧或自動撒水之消防安全設備之必要。故
    上訴人主張被上訴人未設置自動水霧或撒水等消防安全設備，有違保護他人之法
    律云云，並不足採。
  (八)又按電業法第一條規定：「為開發國家電能動力，調節電力供應，發展電業經營
    ，維持合理電價，增進公共福利，特制定本法」；又第二條規定：「本法所稱電
    業，謂應一般需用經營供給電能之事業」，可見電業法所規範之對象為電業經營
    者。查被上訴人非屬電業法所定之電業，故不受該法之規範，是上訴人主張被上
    訴人未依電業法第四十四條授權中央主管機關制定之「電工規則」規定設置過電
    流保護裝置，亦有違反保護他人法律之情事云云，顯有誤會，亦不足採。
  (九)按土地上之建築物或其他工作物所致他人權利之損害，由工作物之所有人負賠償
    責任。但其對於設置或保管並無欠缺，或損害非因設置或保管有欠缺，或於防止
    損害之發生，已盡相當之注意者，不在此限，民法第一百九十一條第一項定有明
    文。查被上訴人主張系爭辦公室係向訴外人林慶米所承租之事實，為上訴人所不
    爭執，是被上訴人並非系爭辦公室之所有權人。又查，系爭辦公室之電路配線於
    配置完成後即因附合而成為系爭辦公室之重要成分，依民法第八百十一條規定，
    應由系爭辦公室之所有人取得所有權，而被上訴人既非系爭辦公室之所有權人，
    上訴人依上開規定請求被上訴人賠償其損害，於法自有未合。
四、綜上所述，上訴人依保險法第五十三條、民法第一百八十四條、第一百八十八條
    、第一百九十一條規定及債權讓與之法律關係，請求被上訴人賠償其因本件火災
    所受之損害，為無理由，不應准許；其假執行之聲請亦因失所附麗，應併予駁回
    。從而，原審為上訴人敗訴之判決，核無不合，上訴意旨指摘原判決不當，求予
    廢棄改判，為無理由，不應准許。
五、據上論結，本件上訴為無理由，依民事訴訟法第四百四十九條第一項、第七十八
    條，判決如主文。
中　　　華　　　民　　　國　　九十三　　年　　　八　　　月　　　三　　　日
                                    民事第五庭
    　　　　　　　　　　　　　　　　　　審判長法　官　張　劍　男
    　　　　　　　　　　　　　　　　　　　　　法　官　李  行  一
    　　　　　　　　　　　　　　　　　　　　　法　官　彭　昭　芬
正本係照原本作成。
如不服本判決，應於收受送達後二十日內向本院提出上訴書狀，其未表明上訴理由者
，應於提出上訴後二十日內向本院補提理由書狀（均須按他造當事人之人數附繕本）
上訴時應提出委任律師或具有律師資格之人之委任狀；委任有律師資格者，另應附具
律師資格證書及釋明委任人與受任人有民事訴訟法第四百六十六條之一第一項但書或
第二項（詳附註）所定關係之釋明文書影本。
中　　　華　　　民　　　國　　九十三　　年　　　八　　　月　　　五　　　日
　　　　　　　　　　　　　　　　　　　　　　　書記官　丁　華　平
附註：
民事訴訟法第四百六十六條之一（第一項、第二項）：
對於第二審判決上訴，上訴人應委任律師為訴訟代理人。但上訴人或其他法定代理人
具有律師資格者，不在此限。
上訴人之配偶、三親等內之血親、二親等內之姻親，或上訴人為法人、中央或地方機
關時，其所屬專任人員具有律師資格並經法院認為適當者，亦得為第三審訴訟代理人
。
